【裁判字號】    95,交訴,92
【裁判日期】    950816
【裁判案由】    過失致死
【裁判全文】
臺灣板橋地方法院刑事判決              95年度交訴字第92號
公  訴  人  臺灣板橋地方法院檢察署檢察官
被      告  乙○○
上列被告因過失致死案件，經檢察官提起公訴（九十五年度偵字
第五七七四號），本院判決如下：
    主  文
乙○○因業務上之過失致人於死，處有期徒刑壹年。
    事  實
一、乙○○考領有合法之職業聯結車駕駛執照，受僱於塑化汽車
    貨運股份有限公司擔任聯結車司機，為從事駕駛業務之人，
    於民國九十三年七月十六日下午一時二十五分許，駕駛車號
    八一二—ＧＭ號曳引車連接車號ＰＸ—Ｔ六號半拖車之半聯
    結車，沿臺北縣樹林市○○街由東往西方向行駛，行經水源
    街與中華路路口右轉中華路繼續往北行駛時，本應注意汽車
    行駛時，駕駛人應注意車前狀況，並隨時採取必要之安全措
    施，而以當時天候雨、日間有自然光線、柏油路面濕潤無缺
    陷、無障礙物、視距良好，依其智識、能力並無不能注意之
    情事，竟疏未注意車前狀況，適有王清志（考領有合法普通
    輕型機車駕駛執照，有戴安全帽）騎乘車號ＵＴＷ─三六八
    號輕型機車，未依遵行車道行駛，自中華路路邊逆向往西欲
    穿越中華路，乙○○因全然未發覺其右前方有王清志騎乘之
    前開機車，其所駕駛之上開半聯結車車頭遂撞及王清志所騎
    乘之前開機車，致王清志人車倒地，並遭上開曳引車後軸右
    側前輪輾壓，受有骨盆部鈍傷致神經失血性休克而當場死亡
    。乙○○於肇事後，犯罪未被發覺前，即當場向前來處理道
    路交通事故之員警坦承肇事，自首而接受裁判。
二、案經臺北縣政府警察局樹林分局報請暨王清志之妻丙○○訴
    請臺灣板橋地方法院檢察署檢察官偵查起訴。
    理  由
一、訊據被告乙○○矢口否認有何業務過失致死之犯行，辯稱：
    伊在案發時並沒有看見被害人的機車，但依伊判斷，被害人
    應該是和伊對向即由博愛街左轉中華路，而不是由中華路邊
    騎出，被害人可能是自行滑倒後卡到伊車輛的車頭下，且倘
    如鑑定報告所認，被害人係自中華路路邊逆向行駛而出，以
    伊右轉時之時速約三十公里，被害人騎乘機車之時速亦以三
    十公里計算，雙方每秒均可行駛八點三三公尺，二車對向行
    駛距離折半，瞬間即可交會，被害人違規逆向行駛而出，實
    難苛求伊於剎那間即為安全之閃避或煞車停止，自難認伊未
    注意車前狀況云云。
二、經查：
  (一)被告確於前揭時、地，駕駛上開車輛撞及被害人王清志所騎
    乘之前開機車，致被害人王清志人車倒地，並遭上開曳引車
    後軸右側前輪輾壓等節，有臺北縣政府警察局樹林分局道路
    交通事故現場圖、道路交通事故調查報告表(一)、(二)、現場及
    車損照片共二十四張附卷可稽，而被害人王清志因此交通事
    故，受有骨盆部鈍傷致神經失血性休克而當場死亡一情，復
    經檢察官督同法醫師相驗屬實，製有勘驗筆錄、相驗屍體證
    明書、驗斷書及相驗照片等件在卷可稽。
  (二)又本件交通事故發生後，被告所駕上開車輛係停在路口北端
    之中華路北向車道，半拖車右後車角距測量基準之中油永勝
    加油站燈箱標誌桿南側縱向三點三公尺，半拖車、曳引車右
    前車角分別在測量基準標誌桿北側縱向七點九、十一點七公
    尺處，此三點與中華路東側路緣線之橫向距離分別為一點零
    、三點一、二點五公尺，被害人所騎之機車則係向右倒於中
    華路北向內側車道「禁行機車」標字之車字右上角，車頭朝
    西（即朝向中央分隔島），有四分之三長之車體在被告所駕
    曳引車左前車輪前之保險桿下方，機車前、後輪軸心與中華
    路東側路緣線之橫向距離分別為四點八公尺、三點九公尺，
    被害人則係仰躺於被告所駕曳引車後雙軸右側前輪外側，在
    測量基準標誌桿北側縱向距離七點三公尺處，與中華路東側
    路緣線之橫向距離為三點一公尺，被害人所騎機車右把手塑
    膠套尾端及煞車桿尾端小圓球有刮擦痕跡，車身左側齒輪箱
    外殼破碎，車身左側後輪上方飾板有摩擦痕跡，被告所駕曳
    引車後雙軸右側車輪外側有一灘血跡，延伸至被害人肇事後
    仰躺位置臀部下方等情，有臺北縣政府警察局樹林分局道路
    交通事故現場圖、道路交通事故調查報告表(一)、(二)、現場及
    車損照片共二十四張附卷可稽，是由肇事後被害人王清志所
    騎機車係向右倒於中華路北向內側車道，車頭朝向中央分隔
    島等情判斷，足認被害人王清志當時之行向應係自中華路路
    邊往西欲穿越中華路，此亦與告訴人丙○○於本院審理中陳
    稱：當日被害人王清志係由臺北縣三重市○○路○段八十八
    巷公司出發，要前往臺北縣樹林市鎮○街客戶處，還沒有到
    客戶處就發生車禍等語所述之行向方向相符，另本件經囑託
    中央警察大學鑑定結果，亦同此認定，有中央警察大學九十
    五年三月六日校鑑科字第０九四０００二０八三號鑑定書一
    份可參。
  (三)被告及告訴人丙○○雖均陳稱被害人當時之行向應係由博愛
    街左轉中華路云云，惟於本件交通事故發生時，被告並未看
    見被害人王清志之機車，已經被告自承在卷，且告訴人丙○
    ○於本件交通事故發生時並未在場，亦為告訴人丙○○所不
    爭執，足見被告及告訴人丙○○所陳述之上開被害人行向均
    僅係出於渠等之臆測而已；而鑑定人即中央警察大學副教授
    甲○○到庭證稱：「如果機車是從博愛路左轉過來，機車應
    該是向左倒，車頭是朝路邊方向，死者也是在左側，不會倒
    在右邊。」、「（有無可能是機車是由博愛街左轉中華路，
    被撞倒後，車頭旋轉一百八十度形成最後倒地靜止的狀態？
    ）不可能，因為機車右側車身沒有被撞的痕跡。」、「（依
    照告證四的地上的刮痕是否可以判斷機車的行向？）這張照
    片我在偵查卷內有看到，第一不能確定是否是本件車禍造成
    的刮痕，第二縱然認為是因為刮痕很深，經過雨水浸濕之後
    ，仍然留在現場，但是從機車跟騎士倒地的位置來判斷，這
    條刮痕應該跟這件事故沒有關聯，所以當時鑑定是把它排除
    。如果照片所示的是本案的刮地痕，因為機車被貨車的前輪
    輾壓越壓會越緊實，所以應該是越往前推，痕跡越深，且不
    會間斷，照片所示的刮地痕，與上開應然的情形不相符合，
    所以另外基於這個理由，認為並不是本案的刮地痕，所以當
    初才會排除掉。」等語（見本院九十五年八月二日審判筆錄
    第七至九頁），是被告及告訴人丙○○所稱被害人王清志之
    行向應係由博愛街左轉中華路一節，均與肇事後機車及被害
    人王清志之倒地位置、方向不符，告訴人丙○○所提之事證
    ，亦不足以推翻本院上開有關被害人王清志行向之認定，且
    依告訴人丙○○所述，被害人王清志當時係由三重市○○路
    ○段出發欲前往樹林市鎮○街，尚未到達目的地即發生車禍
    ，已如前述，足認被害人王清志當時應係在前往樹林市鎮○
    街而非返回三重市○○路○段之方向，則被告及告訴人丙○
    ○所指之被害人王清志行向，恰與前往樹林市鎮○街之方向
    相反，益徵被告及告訴人丙○○此部分所言均無可採。至路
    口監視錄影帶雖未拍攝得被害人王清志機車之蹤影，惟此可
    能係因拍攝死角所致，自不能以此反推被害人王清志並非自
    中華路路邊逆向駛出，附此敘明。
  (四)按汽車行駛時，駕駛人應注意車前狀況，並隨時採取必要之
    安全措施，道路交通安全規則第九十四條第三項定有明文，
    此為一般汽車駕駛人所應注意並確實遵守之事項，被告既考
    領有合法之職業聯結車駕駛執照，此有其駕駛執照影本一紙
    附卷可稽，自應對上開規定知之甚詳，並確實遵守之。而本
    件道路交通事故發生當時天候雨、日間有自然光線、柏油路
    面濕潤無缺陷、無障礙物、視距良好，有臺北縣政府警察局
    樹林分局道路交通事故調查報告表(一)一紙可佐，是依當時情
    形，被告並無不能注意之情事，尤以其所駕駛之半聯結車屬
    於大型車輛，於行經交岔路口轉彎時尤應加以特別之注意，
    非但應以左、右後視鏡注意左、右後方是否有機車騎士或行
    人緊鄰或接近其車體，以便隨時採取必要之安全措施，對於
    車前之狀況亦應投以相同之注意，且被害人王清志騎車雖有
    逆向由東往西穿越中華路之違規情事，然被害人王清志當時
    之行徑均在被告視線可及之範圍，被告當無不能察覺被害人
    王清志存在之理，被告行經肇事路口右轉時，竟全然未發覺
    在其右前方逆向穿越中華路之被害人王清志機車，致其所駕
    車輛與被害人王清志所騎機車發生碰撞，則被告顯有疏未注
    意車前狀況之情形甚明，其駕駛行為具有過失，至為灼然；
    而被害人王清志騎乘機車未遵行車道行駛，逆向自中華路路
    邊駛出，其駕駛行為亦同有過失。本件經囑託中央警察大學
    依據上揭臺北縣政府警察局樹林分局道路交通事故現場圖、
    道路交通事故調查報告表(一)、(二)、現場及車損照片等件所顯
    示之各項數據及數值，模擬本件交通事故發生之成因，亦同
    此認定，有中央警察大學九十五年三月六日校鑑科字第０九
    四０００二０八三號鑑定書一份在卷可憑。又被害人王清志
    係因本件交通事故死亡一情，已如前述，是被害人王清志死
    亡之結果與被告之過失行為間，具有相當因果關係，亦堪認
    定。至被害人王清志騎車之行為雖亦與有過失，惟本案刑事
    責任之認定，並不因被害人與有過失，而免除被告之過失責
    任，被害人與有過失之情節輕重，僅係酌定雙方民事上損害
    賠償責任之依據，並不影響被告所犯刑事責任之罪責，併此
    敘明。
  (五)至告訴人丙○○及告訴代理人雖指稱：中央警察大學鑑定結
    果不正確，因其以假設性之用語推論被害人王清志所騎機車
    由加油站入口逆向駛出為肇事主因，而依告訴人丙○○提出
    之照片顯示，被害人王清志倒地、血跡、直線刮地痕之位置
    ，足以證明被害人王清志所騎機車並非逆向，而係由博愛路
    左轉中華路並已左轉成功，是中央警察大學之鑑定結果不正
    確，不得作為判決之基礎云云。惟本件交通事故發生時，被
    害人王清志確係自中華路路邊逆向駛出往西欲穿越中華路一
    節，已如前述，而告訴人丙○○所指各情，均已為鑑定人於
    專業性判斷中所考量並取捨，是中央警察大學依據上揭臺北
    縣政府警察局樹林分局道路交通事故現場圖、道路交通事故
    調查報告表(一)、(二)、現場及車損照片等件所顯示之各項數據
    及數值，模擬本件道路交通事故發生之成因，而同為本院前
    揭認定之專業性判斷，並無從認為其鑑定有何瑕疵可言，是
    公訴人聲請再將本件道路交通事故送由交通大學行車肇事鑑
    定委員會云云，核無必要，併予敘明。
  (六)綜上所述，被告所辯，要屬事後空言卸責、避重就輕之詞，
    殊無可採。本件事證已臻明確，被告犯行洵堪認定，應予依
    法論科。
三、查被告行為後，刑法業於九十四年二月二日經總統以華總一
    義字第０九四０００一四九０一號令修正公布，並於九十五
    年七月一日施行（下稱新刑法，修正前刑法下稱舊刑法），
    刑法施行法第一條之一亦於九十五年六月十四日經總統以華
    總一義字第０九五０００八五一八一號令公布施行，參酌最
    高法院九十五年五月二十三日刑事庭第八次會議決議，新刑
    法第二條第一項之規定，係規範行為後法律變更所生新舊法
    律比較適用之準據法，於新刑法施行後，應適用新刑法第二
    條第一項之規定，為「從舊從輕」之比較。另於比較時應就
    罪刑有關之共犯、未遂犯、想像競合犯、牽連犯、連續犯、
    結合犯，以及累犯加重、自首減輕暨其他法定加減原因（如
    身分加減）與加減比例等一切情形，本於統一性及整體性原
    則，綜其全部罪刑之結果而為比較。而被告行為後，（一）
    刑法施行法第一條之一規定：「中華民國九十四年一月七日
    刑法修正施行後，刑法分則編所定罰金之貨幣單位為新臺幣
    。九十四年一月七日刑法修正時，刑法分則編未修正之條文
    定有罰金者，自九十四年一月七日刑法修正施行後，就其所
    定數額提高為三十倍。但七十二年六月二十六日至九十四年
    一月七日新增或修正之條文，就其所定數額提高為三倍。」
    ，另刑法第三十三條第五款亦由「罰金：一元以上。」修正
    為「罰金：新臺幣一千元以上，以百元計算之。」，是刑法
    第二百七十六條第一項有關罰金刑處罰之規定已有修正，經
    比較新舊法結果，以被告行為時之舊法較為有利於被告；（
    二）罰金罰鍰提高標準條例第二條業已刪除，刑法第四十一
    條第一項前段關於易科罰金之折算標準已由舊法之銀元一百
    元、二百元、三百元修正為新臺幣（下同）一千元、二千元
    、三千元，因屬科刑規範事項之變更，其折算標準為裁判時
    所應諭知，自有就新舊法規定比較之必要，經比較新舊法結
    果，以被告行為時之舊法較為有利於被告；（三）舊刑法第
    六十二條規定「對於未發覺之罪自首而受裁判者，減輕其刑
    。但有特別規定者，依其規定。」，新刑法第六十二條則規
    定「對於未發覺之罪自首而受裁判者，得減輕其刑。但有特
    別規定者，依其規定。」，是有關自首減刑之規定已由「必
    減」修正為「得減」，經比較新舊法結果，以被告行為時之
    舊法較為有利於被告。因之，經綜其全部罪刑之結果而為比
    較，以舊刑法有利於被告，應一體適用舊刑法之規定。查被
    告考領有適當之職業聯結車駕駛執照，受僱於案外人塑化汽
    車貨運股份有限公司擔任聯結車司機，為從事駕駛業務之人
    ，其駕車肇事致人於死，核其所為係犯修正前刑法第二百七
    十六條第二項之業務過失致人於死罪。又被告於肇事後，犯
    罪未被發覺前，即當場向前來處理道路交通事故之員警坦承
    肇事一情，亦有臺北縣政府警察局樹林分局道路交通事故肇
    事人自首情形紀錄表一紙在卷可參，為對未發覺之犯罪自首
    而接受裁判，應依修正前刑法第六十二條前段之規定，減輕
    其刑。爰審酌被告參與道路交通，自應確實遵守交通規則以
    維護自身及其他用路人之安全，竟因疏未注意車前狀況肇生
    本件道路交通事故，並致被害人王清志死亡，犯後猶否認犯
    行，未見悔意，且除賠償告訴人丙○○汽車強制責任保險理
    賠金新臺幣（下同）一百四十萬元及十萬元外，迄今尚未與
    告訴人丙○○達成和解，兼衡其素行尚佳，有臺灣高等法院
    被告前案紀錄表一份可憑，及其過失行為乃屬肇事次因等一
    切情狀，量處如主文所示之刑，以資懲儆。
據上論斷，應依刑事訴訟法第二百九十九條第一項前段，刑法第
二條第一項前段、修正前第二百七十六條第二項、第六十二條前
段，修正前罰金罰鍰提高標準條例第一條前段，判決如主文。
本案經檢察官黃怡華到庭執行職務。
中    華    民    國  九十五  年    八    月    十六  日
                      交通法庭  審判長法  官  白光華
                                      法  官  楊志雄
                                      法  官  曾淑娟
上列正本證明與原本無異。
如不服本判決，應於判決送達後十日內向本院提出上訴狀（應附
繕本），上訴於臺灣高等法院。
                                      書記官  陳金鳳
中    華    民    國  九十五  年    八    月    十六  日
附錄本案論罪科刑法條全文：
刑法第二百七十六條：
因過失致人於死者，處二年以下有期徒刑、拘役或二千元以下罰
金。
從事業務之人，因業務上之過失犯前項之罪者，處五年以下有期
徒刑或拘役，得併科三千元以下罰金。


司法院資訊處製作；財團法人民間司法改革基金會備份。
